臺灣高等法院刑事判決　　　　　　　　 96年度上訴字第778號
上　訴　人　臺灣士林地方法院檢察署檢察官
上　訴　人
即　被　告　丙○○
　　　　　　　　　　（現於臺灣臺北監獄另案執行中）
指定辯護人　義務辯護人包漢銘律師
上　訴　人
即　被　告　乙○○
　　　　　　　　　　（現於臺灣臺北監獄另案執行中）
選任辯護人　曾昭牟律師
上列上訴人因被告強盜等案件，不服臺灣士林地方法院95年度訴
字第1001號，中華民國96年1月4日第一審判決（起訴案號：臺灣
士林地方法院檢察署95年度偵字第9056號及追加起訴），提起上
訴，本院判決如下：
    主  文
原判決關於丙○○、乙○○加重準強盜罪部分及定應執行刑部分
撤銷。
丙○○共同意圖為自己不法之所有，攜帶兇器而搶奪他人之動產
，累犯，處有期徒刑年。
乙○○共同意圖為自己不法之所有，攜帶兇器而搶奪他人之動產
，累犯，處有期徒刑年。
其他上訴駁回。
丙○○駁回上訴與撤銷改判部分所處之刑，應執行有期徒刑肆年
捌月。扣案之機車鑰匙壹支沒收。
乙○○駁回上訴與撤銷改判部分所處之刑，應執行有期徒刑年
月。扣案之機車鑰匙壹支沒收。
    事  實
一、丙○○前因詐欺案件，經臺灣高等法院以88年度上訴字第93
    6 號判決判處有期徒刑1 年6 月確定；復因違反毒品危害防
    制條例案件，經臺灣板橋地方法院於89年度訴字第1188號判
    決判處有期徒刑7 月確定；又因竊盜案件，經本院以91年度
    簡字第143 號判決判處有期徒刑4 月確定，前開三案件經本
    院以91年度聲字第687 號裁定應執行刑為有期徒刑2 年2 月
    確定，於民國92年9 月30日縮短刑期假釋出監，並於93年6
    月10日假釋付保護管束期滿視為已執行完畢。乙○○前因違
    反麻醉藥品等管理條例等案件，經臺灣高等法院於84年7 月
    20 日 以83年度上訴字第7546號判處應執行有期徒刑8 年6
    月，並於同年8 月28日確定；復因贓物案件，經本院於84年
    12月27日以84年度訴字第784 號判處有期徒刑5 月，並於85
    年2 月13日確定，上開二案經臺灣高等法院裁定定應執行刑
    為有期徒刑8 年10月確定；又因違反藥事法案件，經臺灣宜
    蘭地方法院於85年10月29日以85年度訴字第298 號判處有期
    徒刑8 月，並於同年11月28日確定。嗣經入監接續執行上開
    有期徒刑後，於88年8 月24日假釋出監，惟又經撤銷假釋，
    而再入監執行殘刑有期徒刑4 年7 月14日，並於94年6 月30
    日因縮短刑期執行完畢。
二、詎丙○○猶不知悔改，與洪志忠（由臺灣板橋地方法院另案
    審理中）共同基於意圖為自己不法所有之犯意聯絡，由丙○○騎乘不詳車號之機車搭載洪志忠，洪志忠則持其所有之客
    觀上足對人之生命、身體、安全構成威脅，具有危險性之剪
    刀1支，於95年3月4日晚上9時40分許，在臺北市士林區○○○路○段427巷6弄2號前，趁己○○行走於路邊不注意且不及
    防備之際，推由洪志忠下車持前開客觀上可作為兇器之剪刀
    ，剪斷己○○攜帶之皮包肩帶，猝然使用不法腕力，使己○○不及抗拒，而強加奪取該皮包一只（內含健保卡1 張、眼
    鏡1付及現金新台幣（下同）4, 000 元），得手後共乘機車
    逃離現場，並將所得款項朋分花用殆盡。
三、詎乙○○亦不知悔改，為便於其行搶所用，復與丙○○共同
    基於意圖為自己不法所有之竊盜犯意聯絡，先於95年7 月28
    日下午4 時許，在臺北市○○區○○街1 段372 號前，見庚○○所有之車牌號碼CBF-047 號重機車停放於該址，即趁無
    人注意之際，由丙○○持自備之機車鑰匙1 支，插入上開機
    車鑰匙孔，順利啟動該機車電源後，隨即由丙○○搭載乙○○將該機車駛離得手。二人復共同基於意圖為自己不法所有
    之搶奪犯意聯絡，各自頭戴全罩及半罩式安全帽，由丙○○
    騎乘該機車搭載乙○○，先至台北市○○○路○ 段附近大賣
    場購買作案工具剪刀1 支，復由騎乘該機車找尋落單女子，
    於當日晚上7時40分許，騎經臺北市士林區○○○路○段75 8
    號日僑學校前，見丁○○獨自行走在人行道上，認有機可乘
    ，推由乙○○下車，丙○○騎乘前揭機車在路旁準備接應，
    由乙○○持前開客觀上可作為兇器之剪刀，從背後剪斷丁○○攜帶之背包肩帶，猝然使用不法腕力，使丁○○不及抗拒
    ，而奪取丁○○該背包，得手後立即跳上丙○○在旁接應之
    機車，丙○○並發動機車油門準備離開，丁○○發覺遭搶，
    為取回背包，即追至機車後方，大聲呼喊「搶劫」「不要走
    」，並以雙手拉住機車後座扶手，阻止丙○○、乙○○離去
    ，適丙○○轉動油門欲駛動上開機車，造成該機車重心不穩
    ，丙○○、乙○○、丁○○併機車均摔倒在地，丙○○見狀
    立即棄車，往臺北市士林區○○○路○段與天母西路口逃逸
    ，並攔下徐慶隆所駕駛車號6D-853號營業小客車逃離現場，
    乙○○亦不及取走丁○○之背包即騎乘該機車逃逸。迨丁○○於現場取回被搶之背包後，即記下計程車車號向附近之日
    僑學校警衛室請求協助報警。
四、臺北市政府警察局士林分局蘭雅派出所警員戊○○據報後趕
    抵現場處理，並於同日晚上7 時50分許，在臺北市士林區○○○路○ 段75號士林電機門口前，發現丙○○所搭乘之上開
    營業小客車陷於車陣中，戊○○即上前要求丙○○下車，詎
    丙○○下車後，明知身著員警制服之戊○○係執行刑事偵查
    勤務之公務員，正在依法執行職務，竟基於妨害公務之犯意
    ，朝戊○○臉部左邊太陽穴部位揮拳毆打，並趁隙逃逸，戊○○立即向前追捕，於抓住丙○○之際，丙○○竟接續前開
    妨害公務之犯意，續以推擠、拉扯方式，試圖將戊○○推開
    以便順利掙脫，以此等方式對戊○○實施強暴行為，旋經其
    他路人及隨後趕至之員警共同將丙○○制伏，並據丙○○之
    供述，循線於同日晚上10時40分許，在臺北市大同區○○○
    路○段124號前查獲乙○○，扣得作案時所戴之黑色安全帽2
    頂及供行竊所用之機車鑰匙1支，始悉上情。
五、案經己○○、丁○○、庚○○訴由臺北市政府警察局士林分
    局報告臺灣士林地方法院檢察署檢察官偵查起訴及檢察官自
    動簽分偵辦。
    理  由
壹、證據能力之判斷：
一、按被告以外之人於審判外之言詞或書面陳述，除法律有規定
  　者外，不得作為證據；又被告以外之人於審判外之陳述，雖
    不符刑事訴訟法第159 條之1 至第159 條之4 之規定，而經
    當事人於審判程序同意作為證據，法院審酌該言詞陳述或書
    面陳述作成時之情況，認為適當者，亦得為證據；另當事人
    、代理人或辯護人於法院調查證據時，知有第159 條第1 項
    不得為證據之情形，而未於言詞辯論終結前聲明異議者，視
    為有前項之同意，刑事訴訟法第159 條第1 項、第159 條之
    5 分別定有明文。經查，本件判決後開所引被告丙○○、乙○○及證人戊○○以外之人於審判外之陳述（含傳聞證據、
    非傳聞證據及符合法定傳聞法則例外之證據），惟被告丙○○、乙○○及其辯護人以及公訴檢察官雖知上開證據資料為
    傳聞證據，於本院言詞辯論終結前，檢察官、辯護人及被告
    對於卷附具有傳聞證據性質之證據，均未聲明異議，本院認
    該具有傳聞證據性質之證據，並無任何違法取證之不適當情
    形，以之作為證據使用係屬適當，自得採為認定被告犯罪事
    實之證據。
二、次按被告以外之人於偵查中向檢察官所為之陳述，除顯有不
    可信之情況者外，得為證據，刑事訴訟法第159 條之1第2項
    亦有明文，本件證人戊○○於偵查中在檢察官前所為陳述，
    已經依法具結，且無顯不可信之特別情況，而被告、辯護人
    復均未曾提及檢察官在偵查時有何不法取供致證人證詞顯不
    可信之情事，是上開證人於偵查中之證述，自得採為本件證
    據。
貳、認定事實之理由及依據：
一、上開犯罪事實二、四部分之攜帶兇器加重搶奪、妨害公務等
    犯行，業據被告丙○○於原審審理時及本院準備程序時坦承
    不諱，核與證人己○○、徐慶隆於警詢、偵查中所為之證述
    ，證人戊○○於偵查及本院審理時之證述，互核均相符（見
    偵查卷第37至39頁、第67至68頁、第82至83頁、第216至217
    頁、第231頁、第243頁筆錄，原審95年12月7 日審判筆錄第
    14、15頁、本院卷第74頁反面），並經證人即共犯被告洪志
    忠於偵查中證述無訛（見偵查卷第228 頁筆錄），復有臺北
    市○○○路○段427巷口監視器95年3月4日翻拍照片6 張附卷
    可按（見偵查卷第86頁），被告丙○○所為之前揭自白與事
    實相符，足堪採信，其此部分犯行事證明確，洵堪認定。
二、訊據被告丙○○、乙○○對於上揭犯罪事實三部分之竊盜、
    攜帶兇器搶奪犯行均坦承不諱，核與證人庚○○於警詢證述
    機車遭竊，證人丁○○於警詢、偵查及原審及本院審理中證
    述背包遭被告持剪刀行搶之情節大致相符（見偵查卷第67至
    68頁、第35至36頁、第237至第238頁，原審95年12月7 日審
    判筆錄第5頁、本院96年6月22日審理筆錄第22頁），復有贓
    物認領保管單、車籍作業系統查詢認可資料、背包照片3 張
    、臺北市政府警察局士林分局現場勘察報告書1 份、機車及
    安全帽照片8 張、臺北市士林區○○○路○段758號日僑學校
    前及附近之照片7張、現場圖1張在卷可佐（見偵查卷第58至
    59頁、第62至63頁、第69頁、第242至245頁、第254至第277
    頁）並有被告用以行竊之機車鑰匙一支扣案可證，被告2 人
    此部分竊盜、加重搶奪犯行明確，亦堪認定。
三、至於辯護人為被告丙○○辯護稱：被告丙○○因強盜案為警
    逮捕後，主動向警方供出另涉犯事實欄二被害人己○○之搶
    奪案件，應符合自首之要件等語。按「對於未發覺之罪自首
    而受裁判者，減輕其刑。」刑法第62條前段定有明文。此所
    謂「發覺」，並非以有偵查犯罪權責之機關或人員確知其人
    犯罪無誤為必要；如有確切之根據因而對犯人發生合理之懷
    疑，即足當之。而所謂之發覺犯罪事實，祇須有偵查犯罪職
    權之公務員，已知該犯罪事實之梗概為已足，無須確知該犯
    罪事實之真實內容為必要。苟職司犯罪偵查之公務員已知悉
    犯罪事實及犯罪嫌疑人後，犯罪嫌疑人始向之坦承犯行者，
    為自白，而非自首（最高法院93年度台上字第607 號判決意
    旨可參）。經查，證人即承辦員警甲○○於原審審理時證述
    ：本件因被害人己○○遭搶後有至警局報案，有調閱監視錄
    影帶查看，畫面中有拍到搶案之過程，歹徒之特徵，照片中
    歹徒長相看起來與被告丙○○很像，行搶的方式也一樣，因
    此有懷疑被告丙○○就是本件搶匪，所以當天在警局製作筆
    錄時，有拿翻拍照片給被告丙○○看，被告看過照片後就承
    認等情明確（見本院同日審判筆錄第17至19頁），於本院審
    理中復結證稱：「我負責天母監視錄影帶調閱，我是拿節錄
    下來的錄影帶，看他們的作案手法、方式、穿著、犯罪結構
    ，就確認是被告丙○○他們。起初他們是否認，我拿所有的
    翻拍照片，他們看了才很配合」、「（你是先剪輯被告的形
    影、體型，歸類出來，看到被告後，就很確定是他們，才去
    問他們，他們才承認？）是。」、「他的案子，是之前的，
    有先作被害人筆錄，我再調來現場監視影帶，那種形影、體
    態，就跟被告一樣，被告也很配合，再帶被告去現場走一次
    ，就很確定了。我先確定的是丙○○」等語，並有翻拍照片
    6 張在卷可佐，是本件有偵查犯罪職權之公務員，依據監視
    錄影拍攝之畫面，已對被告丙○○涉嫌本件事實欄二之搶奪
    之犯行，產生合理之懷疑，縱使被告於員警甲○○提供翻拍
    照片觀看時，即主動承認涉案，惟此既在員警對被告犯罪產
    生合理懷疑之後，其所為僅有利於犯罪之偵查，尚與自首要
    件有悖。揆諸上開說明，被告丙○○所為即不符合刑法自首
    之要件，無從援引修正後刑法第62條前段規定衡酌是否減輕
    其刑，併予敘明。綜上所述，本案事證明確，被告二人犯行
    洵堪認定。
四、論罪科刑：
  (一)按所謂兇器，其種類並無限制，凡客觀上足以對人之生命、
    身體、安全構成威脅，具危險性之物品均屬之。查被告丙○○夥同洪志忠於事實欄二及被告丙○○、乙○○於事實欄三
    所持以行搶之剪刀各1 支，雖均未扣案，綜依被告丙○○、
    乙○○及同案被告洪志忠於警詢、偵查及原審審理時所述，
    係具有相當長度、硬度及鋒利程度之器具，且既可供剪斷背
    包肩帶之用，衡情自具有一定之殺傷力，客觀上顯然足對人
    之生命、身體、安全構成威脅，具有危險性，自屬刑法第32
    1條第1項第3 款之兇器。核被告丙○○於事實欄二所為之搶
    奪行為，係犯刑法第326條第1項之攜帶兇器搶奪罪。又被告
    2 人攜帶凶器搶奪事實欄三被害人丁○○背包得手後，均係
    犯刑法第326條第1項之攜帶兇器搶奪罪。另被告2 人持自備
    之鑰匙1支竊取前揭車號CBF-047號重型機車之行為，均係犯
    刑法第320條第1項之竊盜罪。再被告丙○○以徒手毆打、推
    擠、拉扯之強暴方式，施加於依法執行警察勤務之員警，為
    免遭逮捕，核其所為係犯刑法第135條第1項對於公務員依法
    執行職務時施強暴罪，其所為2次強暴行為，係基於同一妨
    害公務執行犯意下之接續行為，仍屬單純一罪。
  (二)被告二人就事實欄三所示之竊盜、加重搶奪犯行，有犯意聯
    絡及行為分擔，均為共同正犯；被告丙○○與洪志忠就事實
    欄二所示之加重搶奪犯行，亦有犯意聯絡及行為分擔，亦均
    為共同正犯（按被告丙○○此部分加重搶奪罪犯行，行為後
    刑法第28條有關共犯之規定業經修正並於95年7月1日施行，
    修正前第28條規定：「二人以上共同實施犯罪之行為者，皆
    為正犯」，修正後則規定：「二人以上共同實行犯罪之行為
    者，皆為正犯」，亦即修正後規定，係將原來共同正犯之共
    同「實施」犯罪，改為共同「實行」犯罪，剔除完全未參與
    犯罪相關行為「實行」之「陰謀共同正犯」及「預備共同正
    犯」，是修正後之共同正犯之可罰性要件之範圍業已限縮，
    乃屬行為可罰性要件之變更，自應比較新舊法，惟本案被告
    與洪志忠係共同為上開加重搶奪之犯罪行為，不論適用修正
    前、後之刑法第28條規定，被告丙○○與洪志忠二人均應成
    立共同正犯，經比較修正前、後之規定，對被告丙○○而言
    無有利或不利之問題，爰依一般法律適用之原則，適用現行
    有之效之修正後刑法第28條之規定論以共同正犯）。又被告
    丙○○所犯上揭竊盜罪、二次加重搶奪罪、妨害公務罪，被
    告乙○○所犯上揭竊盜、加重搶奪罪，均犯意各別，行為互
    異，應予分論併罰。
  (三)查丙○○前因詐欺案件，經臺灣高等法院判處有期徒刑1年6
    月確定，復因違反毒品危害防制條例案件，經臺灣板橋地方
    法院判處有期徒刑7 月確定，又因竊盜案件，經本院判處有
    期徒刑4 月確定，前開三案件經原審法院裁定應執行刑為有
    期徒刑2年2月確定，於民國92年9 月30日縮短刑期假釋出監
    ，並於93年6 月10日假釋付保護管束期滿未經撤銷視為執行
    完畢；被告乙○○前因違反麻醉藥品管理條例等案件，經臺
    灣高等法院判處應執行有期徒刑8年6月確定，復因贓物案件
    ，經本院判處有期徒刑5 月確定，上開二案經臺灣高等法院
    裁定定應執行刑為有期徒刑8 年10月確定，又因違反藥事法
    案件，經臺灣宜蘭地方法院判處有期徒刑8 月確定，嗣經入
    監接續執行上開有期徒刑後，於88年8 月24日假釋出監，惟
    又經撤銷假釋，而再入監執行殘刑有期徒刑4年7月14日，並
    於94年6 月30日因縮短刑期執行完畢等事實，有卷附臺灣高
    等法院被告前案紀錄表1紙可稽，其2人於有期徒刑執行完畢
    後，5 年內故意再犯有期徒刑以上之本罪，均為累犯，均依
    刑法第47條第1 項之規定加重其刑。至於被告丙○○所為事
    實欄二之加重搶奪犯行，於其行為後，刑法第47條雖於94年
    2月2日修正公布，而於95年7月1日修正生效實施，但上述新
    舊法第47條之規定，對於被告丙○○「故意」犯罪，並無所
    謂「有利或不利」之情形，應無適用修正後刑法第2條第1項
    之規定比較新舊法適用之問題，附此敘明。
五、撤銷改判及科刑：
  (一)原審認被告2 人涉犯加重準強盜事證明確，予以論罪科刑，
    固非無見，惟查：證人即被害人丁○○之證述前後不一，且
    多所主觀臆測，無從確切證明被告2 人確有於加重搶奪得手
    後，有因防護贓物、脫免逮捕，當場施強暴、脅迫之行為（
    理由詳如後述），原審未及詳酌遽認被告2 人有加重準強盜
    罪之犯行，尚有未洽，上訴人即被告丙○○、乙○○上訴指
    摘及此，非無理由，而檢察官上訴指摘原判決此部分判決過
    輕，固非有理，惟原判決此部分即有如前之疵議，原判決該
    部分即屬無可維持，就被告丙○○、乙○○加重準強盜及已
    失所附麗定應執行刑之部分，予以撤銷改判。
  (二)爰審酌被告丙○○、乙○○前皆有多次犯罪前科紀錄，有本
    院被告前案紀錄表2 份可參，其正值青壯之年，不思以正當
    方式取得財物，竟貪圖私慾，搶奪他人之財物，侵害他人之
    財產安全，且因本件搶奪案件，造成被害人丁○○嚴重心理
    創傷，懼於到庭面對被告2人，並審酌被告2人其生活狀況、
    智識程度等一切情狀，分別量處如主文第二項、第三項所示
    之刑，另新修正刑法第57條關於科刑時應審酌之事項，其中
    修正後刑法第57條第7 款「犯罪行為人與被害人之關係」，
    係將修正前同條第8 款「犯人與被害人『平日』之關係」之
    「平日」一語刪除，擴大犯罪行為人與被害人在犯罪行為上
    之關係，亦屬科刑時應予考慮之標準，修正後同條第8 款並
    增列「犯罪行為人違反義務之程度」，此均屬法院就刑之裁
    量審認標準之明文化，非屬法律之變更（最高法院95年5 月
    23日第8 次刑庭會議決議亦同此意旨），自無新修正之刑法
    第2條第1項規定之適用，併此說明。
六、上訴駁回部分：
    原審就被告2 人所涉共同竊盜部分，以及被告丙○○所犯暴
    行妨害公務，以及其與共犯洪志忠共同攜帶兇器搶奪己○○
    之財物部分，認為被告2人罪證明確，依刑法第28條、第135
    條第1項、第320條第1項、第326條第1項、第47條第1項，刑
    法施行法第1之1條之規定，並爰審酌被告2人前皆有多次犯
    罪前科紀錄，其正值青壯之年，不思以正當方式取得財物，
    竟貪圖私慾，搶奪、竊盜他人之財物，侵害他人之財產安全
    ，又於遭員警圍捕之際，竟當眾毆打、推擠員警，嚴重影響
    社會秩序及公權力之執行，再衡以被告所竊取及行搶所得財
    物之價值，並考量檢察官之具體求刑尚嫌過重，以及被告犯
    罪後態度等一切情狀，分別就被告丙○○所犯共同加重搶奪
    罪部分量處有期徒刑1年2月、共同竊盜罪部分量處有期徒刑
    5月、暴行妨害公務罪部分量處有期徒刑4月；就被告乙○○
    所犯共同竊盜罪部分量處有期徒刑5月，並說明扣案之鑰匙1
    支雖係被告乙○○所有供本案竊盜罪犯罪所用之物，並依共
    犯責任共同之原則，併依刑法第38條第1項第2款之規定，均
    在被告2 人之主刑下為沒收之諭知。另事實欄二、三被告丙○○、乙○○用以行搶所使用之剪刀各1 支，並未扣案，且
    依被告丙○○陳稱不知所蹤或已丟棄，未免將來執行困難，
    未宣告沒收，以及扣案之安全帽兩個，非屬本件犯罪所使用
    之物，未併予宣告沒收等情，原判決此部分認事用法均無違
    誤，且量刑亦稱允當，檢察官此部分上訴雖以被告惡性重大
    ，否認其他加重準強盜之犯行，毫無悔意，認原判決量刑過
    輕云云，然查，被告2 人就前開加重搶奪、竊盜、暴行妨害
    公務部分，自始未曾否認此部分之犯罪，難謂渠等毫無悔意
    ，至被告2 人固有否認加重準強盜犯行，然本院即認渠等上
    訴有理由，已如前述，自難以渠等就被訴加重準強盜罪提起
    上訴否認犯行，即認被告2人犯後毫無悔意，是檢察官執此
    指摘原判決此部分量刑過輕，尚非有理，應予駁回。
七、定執行刑部分：
    本院並就本判決主文第二項、第三項（撤銷改判部分）與第
    四項（上訴駁回部分）之刑，就被告丙○○部分，依修正前
    刑法第51條第5 款之規定（按被告所犯之數罪，其中事實欄
    二之共同加重搶奪之事實，係刑法修正施行前之95年3月4日
    所犯，參照最高法院95年5月23日第8次刑庭會議決議五之(一)
    意旨，依刑法第51條定應執行刑時，「裁判確定前犯數罪，
    其中一罪在新法施行前者，亦同【即亦應為新舊法比較】」
    ，而新修正刑法第51條業於95年7月1日施行，修正前刑法第
    51條規定：「數罪併罰，分別宣告其罪之刑，依左列各款定
    其應執行者：」其中第5 款規定：「宣告多數有期徒刑者，
    於各刑中之最長期以上，各刑合併之刑期以下，定其刑期。
    但不得逾20年。」，修正後刑法第51條第5 款規定：「宣告
    多數有期徒刑，於各刑中之最長期以上，各刑合併之刑期以
    下，定其刑期。但不得逾30年。」，比較新舊法結果，修正
    後刑法並非較有利於行為人，依刑法第2條第1項前段之規定
    ，仍應依修正前之刑法規定，定其應執行之刑。），定其應
    執行刑為應執行有期徒刑4年8月，扣案之機車鑰匙一支沒收
    之。被告乙○○部分依刑法第51條第5 款之規定，定其應執
    行刑有期徒刑3年3月，扣案之機車鑰匙1支沒收之。
八、不另為無罪諭知部分：
  (一)公訴意旨另以：被告丙○○、乙○○2 人各自頭戴全罩及半
    罩式安全帽，由丙○○騎乘該機車搭載乙○○，於當日晚上
    7時40分許，在臺北市士林區○○○路○段758 號日僑學校前
    ，推由乙○○下車，趁被害人丁○○獨自行走在人行道且不
    及防備之際，持客觀上可作為兇器之剪刀剪斷丁○○攜帶之
    背包肩帶，強取丁○○該背包（內有陳女之證件等物），得
    手後跳上丙○○在旁接應之機車，欲離去時，丁○○撲上前
    搶回該背包，並與丙○○及乙○○發生拉扯，丙○○與乙○○2 人為求防護贓物、脫免逮捕，丙○○竟以機車衝撞丁○○、乙○○並以剪刀攻擊丁○○等強暴行為，致丁○○跌倒
    後受有頭部外傷併頭皮撕裂傷、右食指裂傷及右膝挫傷併擦
    傷等傷害，因認被告2人涉有加重準強盜罪嫌。
  (二)按犯罪事實應依證據認定之，無證據不得認定犯罪事實，刑
    事訴訟法第154條第2項定有明文。又依證據法則，當證據資
    料尚有對被告有利之存疑時，如無法依客觀方法排除此項合
    理之可疑時，依「罪疑利益歸被告原則」，不得以此項證據
    資料作為有罪判決之依據。再者，認定被告有罪之事實應憑
    證據；如未能發現相當之證據，或證據不足以證明，自不能
    以推測或擬制之方法，以為裁判之基礎；且認定事實所憑之
    證據，其為訴訟上之證明，須達於通常一般人均不致有所懷
    疑，而得確信其為事實之程度者，始得據為有罪之認定；倘
    其證明尚未達到此一程度，而有合理之懷疑存在時，尚難為
    有罪之認定基礎；苟積極證據不足為不利於被告事實之認定
    時，即應為有利於被告之認定，更不必有何有利之證據（最
    高法院30年上字第816 號、40年臺上字第86號、76年臺上字
    第4986號判例意旨參照）。又刑法第329 條之準強盜罪以竊
    盜或搶奪，因防護贓物、脫免逮捕或湮滅罪證而當場施強暴
    脅迫為要件，是行為人主、客觀上須以實施強暴脅迫為手段
    ，以達防護贓物、脫免逮捕或湮滅罪證之目的，始屬相當，
    如欠缺此項手段、目的關係，即難以本罪相繩（最高法院88
    年度台上字第2183號判決意旨參照）
  (三)公訴人認被告2人涉犯有加重準強盜罪嫌，無非係以：被害
    人丁○○於警詢及偵查中之指訴為其主要論據，訊之被告丙○○、乙○○2 人固不否認於上述時、地持剪刀搶奪被害人
    丁○○之背包之事實，惟堅詞否認有上開為脫免逮捕、防護
    贓物當場對被害人丁○○施強暴、脅迫之行為，被告丙○○
    並辯稱：當時被告乙○○拿被害人皮包要上機車，被害人跑
    過來追趕，機車已經發動準備要離開，尚未離開時，被害人
    從側面將機車推倒，三人一起倒在地上，被害人把皮包拿回
    去，伊就攔計程車離開，伊未與被害人拉扯，也無對被害人
    施強暴行為，伊僅單純騎機車逃跑，沒有要加害被害人的意
    思云云；被告乙○○辯稱：伊拿剪刀剪斷被害人之背帶拿到
    背包後，就跳上機車，被害人衝過來抱住機車車頭，當時機
    車正要發動起步，車子行經一小段距離約1、2公尺，車頭重
    心不穩三人都跌倒，伊牽起機車就離開，並未對被害人施暴
    ，被害人的傷，不是我跟丙○○故意弄的等語，經查：
    (1)證人即被害人丁○○固於原審審理時具結證稱：「先感覺
      有人拉我包包，我回頭看到一個人戴安全帽，我想到被搶
      了，我要把東西搶回來，這時候我看到一輛機車，他的車
      頭是跟我要走的方向相反，機車離我大約1、2公尺，機車
      上面有人載著安全帽在騎，我記得後來我有衝上機車要把
      包包搶回來，我不知道跟哪一個人搶回來」、「我覺得我
      好像是抱著機車車尾不讓搶匪走，我抱住之後感覺車子還
      有繼續在動，有企圖要離開，感覺機車仍在動，我有跌倒
      ，因為車子在動，我想抓住機車，但是我力量抵不過車子
      的速度抓不住機車，在我抱住車尾的同時我感覺機車上的
      人一直要把我推開，我當時是死命抓著機車不放，我感覺
      我的身體有被推打，因此身體有痛的感覺」、「被搶的當
      時我記得有大叫我被搶了，我在抱住車尾的時候大叫車子
      不要離開」、「我記得機車一直往前走，因為我一直拉住
      它，如果它沒有繼續往前走，我當時就不用一直拉住它，
      往前之車速不快，如果很快，我不能跟他僵持，我抱住車
      尾僵持了有一下下，抱住車尾到車倒地距離沒有很遠，車
      子動我死命的拉住它，並沒有很遠。抱車尾的時候，車上
      有人罵我，印象中是罵瘋女人（台語）」、「我抱著車子
      ，車子仍然在動，我記得我拉車子，有人打我，我感覺歹
      徒打我，但是是否用腳踹我的肚子我沒有注意到，我只記
      得我的身體很痛，我拉住機車，歹徒要把我弄離開，之後
      車子有倒，我應該在這時候跌倒了，車上的人一個人也跌
      倒，我不太確定當時另外一個人在哪裡」等語（見原審95
      年12月7日審判筆錄第5至13頁），但按人之記憶隨著時間
      之經過而日漸遺忘，是離事實發生之日越近者，記憶越清
      晰，然證人丁○○於警詢時指稱「歹徒在搶走我的背包後
      ，跳上停在馬路上重機車，當時我想到背包內有證件，所
      以我就撲上去搶回我的背包，‥‥，當時還沒有感覺到我
      身上那裡受傷等語」（見偵查卷第36頁），並未提及被告
      2 人有任何推打、踢踹之舉動，且於偵訊中證稱：「把皮
      包搶回來時，忘記是拉人還是拉車，不知頭撞到哪裡，不
      知腳為何受傷，手部的傷可能是剪刀刺傷」等語（見偵查
      卷第257至258頁），是證人丁○○就搶回皮包之過程及所
      受傷害之原因，實無完整之記憶，且參諸證人丁○○於本
      院審理時結證稱：「有一些印象很模糊，當時我已經被嚇
      到，我僅能就我非常確定的印象回答。我東西被搶後，我
      印象東西有拿回來，然後我身上的疼痛感，我忘記是怎麼
      來的。我看到騎機車的背及安全帽，我東西被拉的時候，
      那個人有戴安全帽及口罩。」、「我覺得身上有疼痛感，
      到底是他們打我、推我，還是我自己撞到機車，我不記得
      了。我回到家後，身上有多處瘀青，傷口有砂土，脖子也
      有砂土。我記得我有要搶回皮包，到底是機車把我拉倒，
      還是我自己跌倒，中間過程，我忘了。」、「我印象中，
      我要把東西搶回來，他不讓我搶回來。他們有沒有攻擊我
      ，我不敢確定，但拉扯算不算攻擊，我也不敢確定。」、
      「碰到手是很確定的，我之前印象中有人踢我身體，但是
      現在我不敢確定是他們踢的，還是我自己去撞到，但很確
      定有受傷。」等語，是證人丁○○真正能確定之事實僅有
      三項即「東西被搶後，東西有拿回來」、「看到騎機車的
      背及安全帽」，「東西被拉的時候，那個人有戴安全帽及
      口罩。」，其他取回皮包之過程為何，是否如證人丁○○
      於原審所證，自非無疑。更何況證人丁○○於原審審理時
      曾一度證稱：我已經完全沒印象了等語（見同日審判筆錄
      第6頁），是證人丁○○於原審就被告2人有施強暴行為之
      證述是否可信，已然有疑。
    (2)再細究證人丁○○於原審證述之內容，其先證稱：「我抱
      住車尾的同時我感覺機車上的人一直要把我推開，我當時
      是死命抓著機車不放，我感覺我的身體有被推打，因此身
      體有痛的感覺」，嗣稱「我感覺我肚子痛，應該是被對方
      用腳踹到我的肚子」，後又稱「（你能確定是用腳踹你還
      是用手打你，還是兼有之？）我不能確定，但我是我感覺
      用腳被踹。因為是腹部手打不到，這是我事後推測的」是
      證人丁○○於原審所證，雖經具結，但內容多所為其個人
      之事後推測之語，是否為當時確實之情，自有疑問。再如
      證人丁○○所證伊係抱住機車車尾，阻止機車向前離去，
      機車有繼續前行，依此則其人應站立於被告2 人所騎乘機
      車正後方或右後方，然依被告2 人騎乘機車之姿態，後座
      之人（即被告乙○○）係跨坐於機車上，其臀部即緊貼於
      機車尾架、大腿及膝蓋朝前，小腳朝下，而一般機車座壂
      之高度略低於或相當於人之站立時之腹部位置，是以此坐
      姿後坐之人（即被告乙○○）如何能以腿往後與身體呈90
      度角而踢踹到被害人丁○○之腹部，是被害人丁○○此部
      分之證述，顯違反經驗法則，自不可採。又被害人丁○○
      即稱其係以雙手抓後座車架，其如何能有其他多餘之手與
      被告2 人拉扯，是證人丁○○於本院審理中證稱雙方為取
      回包皮有發生拉扯之情，亦有可疑。末以證人丁○○自承
      忘記係從被告之身上搶回皮包亦或於被告2 人跌倒後自地
      面撿回皮包，是被告究否有為防護贓物而與被害人丁○○
      發生拉扯之情，顯屬可疑。
    (3)至被告乙○○自承：被害人衝過來抱住機車，‥‥，當時
      機車正要發動起步，車子行經一小段距離約1、2公尺等語
      （見原審審判筆錄第21頁），被害人丁○○於原審有結證
      稱「我記得機車一直往前走，因為我一直拉住它，‥‥，
      往前之車速不快，‥‥，抱住車尾到車倒地距離沒有很遠
      ，等語（見本院同日審判筆錄第21頁），顯見當時機車之
      速度不快，前行距離亦僅1、2公尺，即失去重心倒地，苟
      被告丙○○欲藉機車之衝力拖行被害人丁○○，以其等所
      騎乘125CC 之重型機車之速度及加速力恐非被害女子一人
      所能阻止，是被告丙○○究否有刻意猛加油門以利用機車
      之衝力拖行被害人丁○○之客觀行為，尚有疑問。實難以
      被告丙○○、乙○○與被害人丁○○三人因機車失去重心
      併同機車摔倒在地受有傷害，而認被告丙○○、乙○○確
      有對被害人丁○○施以強暴行為。
    (4)又依被害人丁○○所提出之台北市立聯合醫院陽明院區之
      診斷證明書所示其所受之傷害為「頭部外傷併頭皮撕裂傷
      、右食指裂傷及右膝挫傷併擦傷」等傷害（見偵查卷第48
      頁），並未有如起訴書所指以剪刀攻擊所可能造成之切割
      傷、刀傷，是起訴書所指被告2 人有持剪刀攻擊被害人丁○○之行為，似非有據。復無從據以推論坐於機車後座之
      被告乙○○有推打被害人之行為，而為不利被告之認定。
    (5)另證人即日橋學校警衛廖正宗於偵查中證稱：當時被害人
      丁○○慌張告知其遭歹徒搶皮包並請求其幫忙報警，伊見
      到被害人丁○○脖子、膝蓋等處均有傷害流血等語（見偵
      查卷第244至245頁），及被告2 人對於其要騎機車離開現
      場之過程中，確實有遭被害人丁○○持續拉扯機車阻止其
      離開，並因機車重心不穩倒地，其2 人與被害人丁○○均
      摔倒之事實於原審審理時均未爭執，僅足證證人丁○○為
      搶回被搶之皮包有拉扯機車及摔倒受傷之事實，但無從進
      一步推論，被告有為脫免逮捕、防護贓物施強暴之行為，
      而為被告不利之認定。
  (四)綜上所述，證人丁○○前後不一，或以推測陳述己見，或事
    後依身體之疼痛感覺拼湊事實，其證言之可信度，尚存疑問
    ，按「證據有疑，利於被告」之證據法則，檢察官所舉之證
    據，尚無法使法院就此形成確切之心證，基於無罪推定之法
    則，自應為被告有利之認定，是被告於為加重搶奪犯行即遂
    後，是否有對被害人丁○○施以強暴行為之客觀行為，並以
    之為手段以達脫免逮捕、防護贓物之主觀目的，尚屬不能證
    明，揆諸前開被告2 人所犯加重準強盜罪之犯行，即屬不能
    證明，本應為無罪之諭知，惟檢察官起訴書認被告係於加重
    搶奪罪得手後，為脫免逮捕及防護贓物而當場對被害人丁○○施強暴之行為，因其加重搶奪與加重準強盜之事實，屬實
    質一罪關係，如具備上開加重準強盜之特別構成要件者，即
    應論以該罪，不能更論以加重搶奪罪，倘不能成立加重準強
    盜罪，即應論以加重搶奪罪，是被告被訴加重準強盜部分不
    能證明其犯罪，而僅論以加重搶奪罪，已如前述，是就此被
    訴加重準強盜罪部分，與前開有罪之加重搶奪罪部分有實質
    上一罪關係，爰不另為無罪之諭知，附此敘明。
據上論斷，應依刑事訴訟法第368條、第369條第1項前段、第364
條、第299條第1項前段，刑法第2條第1項前段、第28條、第326
條第1項、第47條第1項、第51條第5款、修正前刑法第51條第5款
，判決如主文。
本案經檢察官鍾鳳玲到庭執行職務。
中　　華　　民　　國　　96　　年　　7 　　月　　6 　　日
　　　　　　　　　刑事第十五庭審判長法　官  吳昭瑩
　　　　　　　　　　　　　　　　　  法　官  李正紀
　　　　　　　　　　　　　　　　　  法　官  李釱任
以上正本證明與原本無異。
竊盜罪、暴行妨害公務罪部分不得上訴。
其餘如不服本判決，應於收受送達後十日內向本院提出上訴書狀
，其未敘述上訴之理由者並得於提起上訴後十日內向本院補提理
由書（均須按他造當事人之人數附繕本）。
                                    書記官  洪秋帆
中　　華　　民　　國　　96　　年　　7 　　月　　9 　　日
附錄：本案論罪科刑法條全文
刑法第135條第1項
對於公務員依法執行職務時，施強暴脅迫者，處 3 年以下有期徒
刑、拘役或 3 百元以下罰金。
刑法第320條第1項
意圖為自己或第三人不法之所有，而竊取他人之動產者，為竊盜
罪，處 5 年以下有期徒刑、拘役或 5 百元以下罰金。
刑法第326條
犯前條第 1 項之罪，而有第 321 條第 1 項各款情形之一者，處
 1 年以上 7 年以下有期徒刑。
